臺灣高等法院臺南分院民事判決　九十二年度上易字第三二○號　　Ｋ
　　　上　訴　人　乙　○　○
　　　訴訟代理人　李　國　弘　律師
　　　被　上訴人　甲　○　○
　　　　　　　　　丁　○　○
　　　訴訟代理人　丙　○　○
當事人間請求分割共有物事件，上訴人對於中華民國九十二年十月十四日臺灣嘉義地
方法院第一審判決（九十二年度訴字第四四九號）提起上訴，本院於九十三年三月十
六日言詞辯論終結，判決如下：
    主    文
原判決關於分割方法及命負擔訴訟費用之裁判均廢棄。
兩造共有坐落嘉義市○○段八四之三０地號，面積０．０００四公頃、同段八四之六
三地號，面積０．００一０公頃，嘉義市○段○○段六之四四地號，面積０．００二
六公頃、同地段六之四五地號，面積０．００一六公頃四筆土地，其分割方法，如附
圖（九十二年八月二十六日嘉義市地政事務所複丈成果圖）所示：編號Ａ部分（檜段
一小段六之四四號）面積０．００一四六七公頃、Ｅ部分（山下段八四之三０號）面
積０．０００四公頃，分歸上訴人取得；編號Ｂ部分（檜段六之四四號）面積０．０
０一一三三公頃、Ｃ部分（檜段六之四五號）面積０．００一六公頃、Ｄ部分（山下
段八四之六三號）面積０．００一０公頃，分歸被上訴人取得，並各按應有部分二分
之一比例保持共有。
被上訴人應補償上訴人新台幣貳萬貳仟肆佰伍拾捌元。
第一、二審訴訟費用，由上訴人負擔三分之一，餘由被上訴人負擔。
    事    實
甲、上訴人方面：
一、聲明：求為判決：(一)原判決關於分割方法廢棄。(二)坐落嘉義市○○段八四之三○
    號建地面積四平方公尺、同段八四之六三號建地面積一○平方公尺、嘉義市○段
    ○○段六之四四號建地面積二六平方公尺、同小段六之四五號建地面積一六平方
    公尺等四筆土地，合併分割為：優先採第一方案：即如原審卷附嘉義市地政事務
    所九十二年七月四日複丈成果圖所示Ａ部分面積○．○○二一六○公頃、Ｂ部分
    面積○．○○一三八三公頃、Ｃ部分面積○．○○○一九○公頃分歸被上訴人二
    人共有，其應有部分各二分之一；Ｄ部分面積○．○○○四四○公頃、Ｅ部分面
    積○．○○○二一七公頃、Ｆ部分面積○．○○○八一○公頃、Ｇ部分面積○．
    ○○○四○○公頃分歸上訴人所有。如第一方案不採，則採第二方案：如嘉義市
    地政事務所九十三年一月五日複丈成果圖所示Ａ部分面積○．○○一五五○公頃
    、Ｂ部分面積○．○○一四八八公頃、Ｃ部分面積○．○○○六九五公頃等分歸
    被上訴人共有，其應有部分各二分之一，Ｄ部分面積○．○○一○五○公頃、Ｅ
    部分面積○．○○○一一二公頃、Ｆ部分面積○．○○○三○五公頃、Ｇ部分面
    積○．○○○四公頃分歸上訴人所有。
二、陳述：除與原判決記載相同者，茲引用之外，補稱：
　(一)原判決不採上訴人之分割方案，其理由為：將拆除被上訴人現在居住使用之大
    部分房屋，被上訴人分得之土地呈長條形狀，若重新建築，不利於居住。分述
    如下：
　  (1)系爭四筆土地，除八四之三○號土地外，其餘三筆土地上均為被上訴人之鋼筋
      樓房（見原審卷附九十二年五月七日複丈成果圖），依上訴人在原審之分割方
      案，上訴人分得部分為Ｄ、Ｅ、Ｆ、Ｇ等四部分，而Ｇ部分土地上無被上訴人
      之房屋，Ｄ、Ｅ、Ｆ等三部分之面積合計為○．○○一四六七公頃，乃被上訴
      人應拆除地上房屋之面積，而依被上訴人之分割方案，上訴人分得之部分為Ａ
      部分○．○○一四六七公頃及Ｅ部分○．○○○四公頃，而Ａ部分土地上均為
      被上訴人之樓房，兩相比較，兩造之分割方案，所應拆除之被上訴人樓房，其
      面積相同，原判決竟謂依上訴人之分割方案，應拆除被上訴人之大部分房屋等
      語，背離實情，已失允當。況依兩案被上訴人應拆除房屋之位置及形狀而觀，
      被上訴人方案被上訴人應拆除之房屋位在裡地，且為一呈長方形之整塊房屋，
      而上訴人之方案所應拆除被上訴人之房屋位在前面為一細小長條形狀。以拆屋
      而言，上訴人之方案顯優於被上訴人之方案。
　  (2)系爭四筆土地，除八四之三○號外，其餘三筆土地呈長條形狀（較長之梯形）
      ，被上訴人建屋其上，其房屋亦呈該長條形狀，依被上訴人之分割方案，將Ａ
      部分分歸上訴人，該Ａ部分位處裡地，亦即被上訴人拆除後面之房屋，而前面
      之房屋不動；依上訴人之分割方案，被上訴人應拆除Ｄ、Ｅ、Ｆ等三部分之地
      上房屋，該Ｄ、Ｅ、Ｆ呈一直線，為一細長形，其拆除對被上訴人之原有房屋
      形狀並無明顯改變，仍為長條形。足見原判決所謂若依上訴人分割方案，被上
      訴人分得之土地呈長條形狀，若重新建築房屋，不利於居住，顯非正當。
    (二)比較兩造之分割方案，應以上訴人之分割方案為適當：
　  (1)依上訴人之分割方案（即嘉義市地政事務所九十二年七月四日複丈成果圖），
      上訴人分得部分（即Ｄ　、Ｅ、Ｆ、Ｇ部分），與同段六之一０號地及八四之
      二九號地相鄰（見該複丈成果圖），而該相鄰之六之一○號地及八四之二九號
      地乃上訴人所有，有土地登記簿謄本可稽，上訴人可將該分得之Ｄ、Ｅ、Ｆ、
      Ｇ部分與該相鄰之六之一○號地及八四之二九號地合併使用。
　  (2)依被上訴人之分割方案，上訴人分得之部分位處裡地，乃袋地，無通路可通行
      至公路。按各共有人對於他共有人因分割而得之物，按其應有部分，負與出賣
      人同一之擔保責任，民法第八二五條定有明文；又物之出賣人對於買受人應擔
      保其物依第三七三條之規定危險移轉於買受人時，無滅失或減少其價值之瑕疵
      ，亦無滅失或減少其通常效用之瑕疵，為民法第三五四條第一項前段所明定。
      依被上訴人之分割方案上訴人所分得之部分既無通路，即減少其通常之效用，
      亦減少其價值，既有背上開法條規定，自不足取。
　  (3)被上訴人之分割方案，被上訴人分得之部分面臨道路，而上訴人分得之部分位
      處裡地，且為袋地，面臨道路之土地價值高，裡地且係袋地之價值低，乃眾知
      之事實，其分割方案顯失公平，與民法第八二五條所定擔保責任相違。
    (4)系爭共有之六之四四號地、六之四五號地、八四之六三號地，其地上均係被上
      訴人之房屋，無論如何分割，被上訴人均須拆除一部分房屋，故分割時，拆除
      被上訴人在系爭地上之部分房屋，乃必然。
　  (5)被上訴人雖辯稱與系爭共有地相鄰之六之一○號地及八四之二九號地乃上訴人
      所有，依其分割方案，上訴人分得之部分雖不通公路，惟可通行該相鄰之六之
      一○號地及八四之二九號地以至公路云云。惟該六之一○號地及八四之二九號
      地將來如何使用，尚不得而知，且該二筆鄰地，並無供系爭共有地通行之法定
      義務，被上訴人之抗辯，顯非有理。
　(三)苟認上訴人在原審之分割方案尚有未洽，則上訴人之第二方案為：如後附圖所示
    黃色部分（面積共○．○○一八六七公頃）分歸上訴人所有，橘色部分（面積○
    ．○○三七三三公頃）分歸被上訴人共有。該黃色部分（除八四之三○號外）面
    臨道路部分寬三十公分。此分割方案理由：
　  (1)該黃色部分可與相鄰之六之一○、八四之二九（均上訴人所有）合併使用。
　  (2)被上訴人面臨道路之部分寬度僅減少一百公分（依應有部分比例計算，上訴人面
      臨道路之寬度應有三分之一）。
　  (3)被上訴人拆除之房屋損害最小。
　  (4)按關於共有物之分割，如依原物之數量按其應有部分之比例分配，價值顯不相
      當者，依其應有部分比例分配，仍不失為以原物分配於各共有人，否則不顧慮
      經濟上之價值，一概按其應有部分核算之原物數量分配者，將顯失公平（最高
      法院六十三年台上字第二六八○號著有判例）。原判決將Ａ部分之裡地分給上
      訴人，而將面臨道路之Ｂ、Ｃ、Ｄ部分分給被上訴人，惟其價值顯不相當，Ｂ
      、Ｃ、Ｄ部分因面臨道路，其價值高於裡地之Ａ部分，可付鑑定，原判決不顧
      慮其經濟價值，一概按其應有部分核算之原物數量分配，依上判例，顯失公平
      ，自不足以維持，而應依其價值比例分配，始為正當。
　(四)財團法人中華民國企業技術鑑定委員會之鑑價過低並不合理，系爭地市價每坪應
    有新台幣（下同）二十萬元。上訴人亦不希望金錢補償，希望原物分割，如不能
    依原審第一方案分割，請求採照第二方案分割。不管如何分割，被上訴人都要拆
    除房子，請求依照公平、公正分割，願意以市價二十萬元賣給被上訴人。
　(五)按共有土地分割方法是否公平，非端以價值為衡量，分割土地之位置是否面臨公
    路，亦分割方法公平與否之內涵。系爭四筆共有土地，僅六之四五號及八四之六
    三號兩筆土地面臨公路，六之四四號及八四之三○號兩筆土地則為袋地，上訴人
    就四筆土地各有三分之一應有部分，依衡平原則，分割該四筆共有土地時，兩造
    各應分得面臨公路之土地及袋地，其分割方法始為公允，苟將面臨公路之土地全
    分歸一造，而將袋地分歸他造，豈事理之平？蓋面臨公路之地，人人欲得，及常
    理，不僅因其價值較高，且品質較高，易於使用。原判決將面臨公路之土地全部
    分歸被上訴人所有，上訴人分得之土地均為袋地，不僅不顧價值之不均，且未斟
    酌土地利用與土地品質之均衡，其分割方法顯失公平。
三、證據：援用第一審所提證據，並聲請鑑價及再製作分割方案圖。
乙、被上訴人方面：
一、聲明：求為判決：駁回上訴。
二、陳述：除與原判決記載相同者，茲引用之外，答辯略以：
　(一)被上訴人願將八四之三○號土地分歸上訴人，面積為○．○○○四公頃，如附圖
　　Ａ部分，面積為○．○○一四六七公頃歸上訴人所有。
  (二)依被上訴人所選Ｂ案，拆除房屋之位置及形狀面觀，ＢＣＤ部分有屋住事實，而
    Ａ部分為曬衣場，故以拆Ａ部分為宜。
　(三)如依上訴人所提Ｂ案，將拆除上訴人現在居住使用的大部分樓房，而且，土地分
　　割後，被上訴人所分得土地面積約十三坪、呈長條形狀，若重新建築房屋，不利
　　於居住，無法充分利用土地。
  (四)上訴人所提第三大點，謂拆除部分僅面臨道路，寬為十公分，但依此計算ＤＥＦ
    為○．○○一八六七公頃，應為一百公分，上訴人稱僅十公分，顯有欺騙之疑。
    本屋面臨道路為三百公分，拆了一百公分將無法申請建築，浪費土地資源。
  (五)而上訴人分得之部分土地，位於山下段六之四四地號上緣（如附圖記載Ａ部分）
    位山下段六之十地號（位於六之四四號旁），六之三一地號（位於六之四四號下
    緣）及同段一小段八四之二九地號（位於八四之三號旁）等三筆土地，均為上訴
    人所有，可以合併利用，不會形成袋地問題。
  (六)本建築物已建築十餘年，上訴人於四年前向第三人購買三分之一持分。被上訴人
    願意以鑑定價格買受上訴人之土地。
三、證據：援用第一審所提證據外，補提現場照片三張。
    理      由
一、上訴人主張，坐落嘉義市○○段八四之三０地號（面積０．０００四公頃）、八
    四之六三地號（面積０．００一０公頃），嘉義市○段○○段六之四四地號（面
    積０．００二六公頃）、六之四五地號（面積０．００一六公頃）等四筆土地均
    係建地，為兩造共有，兩造各應有部分均為三分之一，系爭四筆土地，並無不得
    分割之特約，亦無因使用性質致不能分割的情事，雙方無法達成分割協議之事實
    ，已據上訴人提出土地謄本四件為証，且為被上訴人所不爭執，並經原審勘驗現
    場查明無訛，上訴人主張，堪信為真實。
二、按「各共有人，得隨時請求分割共有物。但因物之使用目的不能分割或契約訂有
    不分割之期限者，不在此限」，又「共有物之分割，依共有人協議之方法行之。
    分割之方法，不能協議決定者，法院得因任何共有人之聲請，命為左列之分配：
    １、以原物分配於各共有人。２、變賣共有物，以價金分配於各共有人。以原物
    為分配時，如共有人中，有不能按其應有部分受分配者，得以金錢補償之」，此
    觀民法第八百二十三條、第八百二十四條規定甚明。系爭四筆土地既無不分割之
    特約，亦無因使用目的致不能分割，因兩造無法協議分割，則上訴人訴請裁判分
    割，即無不合。
三、茲應審究者乃如何分割始公平合理？本院審酌：
　(一)按分割共有物時，應綜合考量：各共有人間的公平性，共有土地利用上的經濟性
    ，共有物的使用現狀，共有人間的利害關係，共有人的意願及分割共有物後的利
    用價值等。查系爭四筆土地，經原審法院現場勘驗結果，山下段八四之六三地號
    土地、檜段一小段六之四四號土地、六之四五號土地上，有一間狹長形樓房，係
    被上訴人居住使用，並經嘉義市地政事務製有複丈成果圖可按。此項建物，目前
    係合法建物，若再拆除，則因面臨馬路部分面寬不夠，依法即無從再重新申請建
    照，勢必無法再居住使用，依被上訴人所提即原判決所採分割方案，雖不免拆除
    居住的房屋（洗衣房），但對其使用居住之功能影響不大，對被上訴人言之，乃
    屬最妥當適之處理方案。
  (二)依原審判決所採之方案，上訴人分得之土地，係山下段六之四四地號北面（如附
    圖記載Ａ部分），未面臨馬路，形式上似乎價值較差，但因緊臨之同地段六之十
    地號、六之三一地號及檜段一小段八四之二九地號等三筆土地，均為上訴人所有
    ，為上訴人所自認，則上訴人可以合併此四筆土地加以利用，即可直接通行林森
    號，既與當地一般住民通行路線相符，不致形成袋地，且合併該四筆土地後，形
    成完整方正之建地，無形中增加利用之方便與價值。
  (三)原審所採被上訴人之分割方案，既顧及共有人使用土地的現狀，避免拆屋造成被
    上訴人分得土地無法完整利用，又對上訴人原有土地之整體利用造成打擴大效果
    ，能發揮土地再利用的經濟實益，應認此項方案為最公平合理，而可採。
  (四)上訴人所提之分割方案，無論係原審所提第一方案，或於本院所提第二方案，均
    造成被上訴人勢必拆除現居住使用的樓房，若採第一方案，面臨馬路之部分必須
    拆除僅存二米多，房屋即無法利用，又因面寬不足，無法新申請新建築，若採第
    二方案，亦須拆除一百公分，仍然與第一方案造成相同之不利結果，顯不利於被
    上訴人現有使用居住，無法達到充分利用土地之目的，自不足採。
  (五)又本院雖同意原審所採分割方案，對全體共有人之土地使用最公允，且不造成拆
    屋致共有人無屋可住之窘境，但上訴人分得之土地，畢竟係位於裏側，其交換價
    值較低。依最高法院六十三年台上字第二六八０號判例意旨，得以金錢補償之。
    經兩造同意，本院囑託「財團法人中華民國企業技術鑑定委員會」就系爭四筆不
    動產分割後各筆土地價值鑑定，結果認為：被上訴人所分配之面臨道路部分之價
    值，高於上訴人所分配之非面臨道路部分之價值，上訴人原應有部分面積為十八
    ．六七平方米，價值為七十三萬四千零六十五元；分割後，土地面積無變更，但
    其價值減為七十一萬一千六百零七元，減少之金額為二萬二千四百五十八元，有
    鑑定書可按。此項鑑定係鑑定人員參考里鄰環境、交通狀況、公共設施、展潛力
    ，並參酌鄰近之土地交易價值後所估定，應屬公正客觀而可採。上訴人雖主張鑑
    定結果每坪價值十二萬六千元，與市價相差太大，市價為每坪二十萬元云云，未
    舉具體事證，其主張不可採。本件原判決分割之方案雖無不當，惟兩造分配後之
    土地價值既有不同，則被上訴人應補償上訴人所受之損失二萬二千四百五十八元
    ，以符公平。
四、本件係共有物分割事件，由敗訴之被上訴人負擔訴訟費用，顯失公平，本院酌量
    情形，命勝訴之上訴人負擔其一部，爰酌定為依兩造之應有部分，即各三分之一
    負擔訴訟費用。
五、從而，被上訴人依民法第八百二十三條規定，請求裁判分割，為有理由，應予准
　　許，原審判決所定分割方案雖無不當，但未及審酌兩造分得後之土地價值不完全
　　相等，未以價額補償，尚有未洽，上訴人上訴指摘此部分判決不當，求予廢棄改
　　判，為有理由，又因分割方法與補償價金，係整體不可分割，爰將原判決分割方
　　法廢棄，改判如主文第二項、第三項所示。
六、結論：本件上訴為有理由，依民事訴訟法第四百五十條、第八十條之一、第八十
　　五條第一項前段，判決如主文。
中　　　華　　　民　　　國　　九十三　　年　　　三　　　月　　 三十 　　日
　　　　　　　　　　　　　　　　　　臺灣高等法院臺南分院民事第一庭
~B1審判長法官　王　　惠　　一
~B3　　　法官　蘇　　清　　恭
~B2　　　法官　吳　　上　　康
右為正本係照原本作成。
不得上訴。
中　　　華　　　民　　　國　　九十三　　年　　　三　　　月　　三十一  　日
                                        法院書記官　易　　慧　　玲
